【裁判字號】    95,交聲更,7
【裁判日期】    950516
【裁判案由】    交管條例聲異
【裁判全文】
臺灣板橋地方法院交通事件裁定      95年度交聲更(二)字第7 號
移送  機關  交通部公路總局台北區監理所
異  議  人
即受處分人  甲○○
上列異議人即受處分人因違反道路交通管理處罰條例案件，對於
臺北市交通事件裁決所中華民國93年8 月13日所為之裁決（原處
分案號：北監自裁字第裁40-CG0000000號），聲明異議，本院於
94年2 月25日以93年度交聲字第1246號裁定後，受處分人不服，
提起抗告，經臺灣高等法院於94年4 月29日以94年度交抗字第25
8 號裁定撤銷發回，本院復於94年10月20日以94年度交聲更字第
17號裁定後，受原處分機關不服，提起抗告，再經臺灣高等法院
於94年12月30日以94年度交抗字第908 號裁定撤銷發回，本院更
為裁定如下：
    主  文
原處分撤銷。
甲○○不罰。
    理  由
一、按道路交通管理處罰條例第9 條規定：「本條例所定罰鍰之
    處罰，行為人接獲違反道路交通管理事件通知單後，於15日
    內得不經裁決，逕依第92條第3 項之罰鍰基準規定，向指定
    之處所繳納結案；不服舉發事實者，應於15日內，向處罰機
    關陳述意見；其不依通知所定期限前往指定處所聽候裁決，
    且未依規定期限繳納罰鍰結案或向處罰機關陳述意見者，處
    罰機關得逕行裁決之」。次按違反道路交通管理事件統一裁
    罰標準及處理細則第24條明文規定：「逕行舉發違反道路交
    通管理事件，經汽車所有人依通知單之應到案日期前到案，
    並告知違規駕駛人姓名、身分證統一編號及住址者，處罰機
    關應即另行通知違規駕駛人到案依法處理；逾應到案日期，
    處罰機關應依本條例第85條第3 項規定處罰該汽車所有人」
    ，據此可知，逕行舉發交通違規事件，以處罰汽車所有人為
    原則，惟汽車所有人得於接獲舉發違反道路交通管理事件通
    知單（以下稱違規舉發通知單）後，依舉發通知單之應到案
    日前到案，舉出反證證明其本人確非實際違規人時，即可據
    以免責。再按違反道路交通管理事件統一裁罰標準及處理細
    則第11條第1 項第3 款係規定：「對於違反道路交通管理處
    罰條例之行為，逕行舉發者，應按『已查明』之資料填註車
    牌號碼、車輛種類、車主姓名或名稱及地址，並於通知單上
    方空白處加註逕行舉發之文字後，由舉發機關『送達』被通
    知人」；又按於89年12月5 日修正發布並自90年1 月1 日施
    行之違反道路交通管理事件統一裁罰標準及處理細則第5 條
    規定：「處理違反道路交通管理事件，有關文書送達之程序
    ，依『行政程序法』之規定」；末按行政程序法第78條第1
    項、第2 項規定：「對於當事人之送達，有下列各款情形之
    一者，行政機關得依申請，准為公示送達︰(一)應為送達之處
    所不明者。(二)於有治外法權人之住居所或事務所為送達而無
    效者。(三)於外國或境外為送達，不能依第86條之規定辦理或
    預知雖依該規定辦理而無效者。有前項所列各款之情形而無
    人為公示送達之申請者，行政機關為避免行政程序遲延，認
    為有必要時，得依職權命為公示送達。而所謂「應為送達之
    處所不明者」，係指已用相當之方法探查，仍不知其應為送
    達之處所者而言，此經最高法院82年度台上字第272 號著有
    判例可資參照（按上開最高法院判例係針對民事訴訟法第14
    9 條第1 項第1 款而為，基於法律適用之統一，行政程序法
    第78條第1 項第1 款自應為相同之解釋）。故本件逕行舉發
    之違反道路交通管理事件，係於90年2 月21填製舉發通知單
    ，則舉發單位應依行政程序法之規定，查明被舉發人所在地
    址後，依法將舉發通知單送達於被舉發人，俾使被舉發之汽
    車所有人得依通知單之應到案日期前到案，有機會告知違規
    駕駛人姓名、身分證統一編號及住址，若該汽車所有人未遵
    期到案，處罰機關始得依本條例第85條第3 項規定處罰該汽
    車所有人，道路交通管理事件統一裁罰標準及處理細則第24
    條亦有明文。
二、原處分意旨略以：本件異議人即受處分人甲○○所有車牌號
    碼AU-4860 號自用小客車於民國90年1 月23日上午1 時37分
    許，行經臺北縣三峽鎮○○路○ 段148 號前時，在速限為時
    速60公里之該路段，以80公里速度行駛，超速20公里，滿20
    公里以上，經臺北縣政府警察局交通警察隊執勤員警依科學
    儀器之採證照片以臺北縣警察局北縣警交字第CG0000000 號
    舉發通知單逕行舉發，嗣受處分人未於90年4 月1 日應到案
    日期前往指定處所聽候裁決且繳納罰鍰結案或陳述意見，原
    處分機關乃依上揭道路交通管理處罰條例第40條第1 項及違
    反道路交通管理事件統一裁罰基準表之規定，於93年8 月13
    日裁處受處分人罰鍰2,400 元。
三、聲明異議意旨略以：登記於異議人名下之車號AU-4860 號小
    客車，於88年7 月26日異議人與前妻辦理離婚登記前，實際
    上係由異議人前妻之兄長蘇文福（身分證字號：Ｚ000000000
    號）占有使用，並由蘇家人以辦理保險事宜為由取走該車輛
    行照；本件違反道路交通管理事件係發生於88年7 月間，該
    小客車當時即由蘇文福使用中；異議人在接獲多筆逕行舉發
    之舉發違反道路交通管理事件通知單之後，曾主動與臺北區
    監理所人員聯繫詢問並反應此一情形，並曾多次致電或前往
    蘇府欲與蘇文福商討繳納違規罰鍰事宜，但其家人皆以其工
    作忙碌為由，未予回應。為此聲明異議，請求准予調查歸責
    蘇文福所應負擔之責任。
四、經查：
  (一)本件異議人之車籍地係登記在「臺北縣三重市○○路○ 段9
    號8 樓之1 」，而其戶籍地址原亦設籍在同上址，惟異議人
    已於89年11月8 日遷入「臺北縣三重市○○街45號4 樓」，
    此有汽車車籍查詢、法務部戶役政連結作業系統個人基本資
    料、遷徙紀錄資料各1 紙附卷可稽，是異議人上違規行為發
    生當時確已搬離車籍地址，並進住「臺北縣三重市○○街45
    號4 樓」之事實甚明。本件舉發通知單係於90年2 月21日填
    單，以掛號郵寄至異議人當時登記之上開車籍地址即「臺北
    縣三重市○○路○ 段9 號8 樓之1 」後，遭郵務機關以「遷
    移不明」為由退回，乃另於90年7 月20日辦理公示送達完竣
    ，有第一次郵寄信封（內附舉發通知單）、臺北縣政府警察
    局94年8 月18日北縣警交字第0940113567號函及其附件90年
    7 月26日交寄大宗掛號函件執據、大宗掛號函件聯、臺北縣
    警察局90年7 月17日北縣警交字第35443 號函及其公告單與
    單退已入案移送表影本各1 份在卷可憑，惟斯時異議人既已
    遷移新址，致上開通知單遭郵政機關退回，依違反道路交通
    管理事件統一裁罰標準及處理細則第11條第1 項第3 款之規
    定意旨，舉發機關應即查明車主地址再為送達，亦即可函詢
    戶政事務所或以其他相當之方法調查，詎舉發機關竟未為相
    當之調查，逕以受處分人有「遷移不明」無法送達情形，而
    辦理公示送達，不僅與行政程序法第78條第1 項第1 款之要
    件相左，亦明顯違反同法第72條第1 項前段之規定，該等送
    達尚不生合法送達之效力。
  (二)次查，原舉發機關於前開不合法之公示送達後，復於92年10
    月31日向受處分人之戶籍地址「臺北縣三重市○○街45號4
    樓」為寄存送達，並經異議人於92年11月4 日簽收無誤，此
    有臺北縣政府警察局93年11月12日北縣警交字第0930159087
    號函、交通部公路總局臺北區監理所94年8 月25日北監自字
    第0946028649號函及其附件92年10月31日交寄大宗掛號函件
    存根、臺北縣政府警察局送達證書影本各1 份等在卷可參。
    惟該次合法送達之舉發通知單上所載應到案日期仍為「90年
    4 月1 日」，且觀諸卷內資料，並無證據顯示原舉發機關有
    重行告知異議人應到案日期之事實，自無從期待異議人於92
    年11月4 日接獲上開舉發通知單後如何「遵期」於早已過往
    之90年4 月1 日或其他不明日期前，向處罰機關告知違規駕
    駛人之年籍資料，是原處分機關既未合法通知異議人正確之
    應到案日期，即逕行對汽車所有人即受處分人加以裁罰，自
    有違誤。
  (三)再查，原處分機關雖曾於93年5 月12日發函命異議人於文到
    15日內至該所繳納罰鍰，並於93年5 月18日合法送達於異議
    人，此有交通部公路總局台北區監理所北監自字第09310082
    74號函及送達證書各一份附卷可按，惟該函內容僅要求異議
    人繳納罰鍰，並未明示異議人得依法陳報違規汽車駕駛人之
    年籍，是則本件異議人雖未於前函文到15日內向處分機關繳
    清罰鍰或告知違規之實際駕駛人，但此乃原處分機關行政處
    分未盡其教示義務，仍非可歸責於異議人之事由。
  (四)末查，異議人於原處分機關為本件裁罰後，於93年8 月29日
    聲明異議，向原處分機關陳明真正違規駕駛人之姓名為「蘇
    文福」並提供其年籍，雖距本件違規日期已久，惟此乃原處
    分機關作業疏失所致，已如前述，應認異議人此時所為之告
    知仍然合法。而本院依職權傳喚證人蘇文福到庭訊問，已據
    其結後證稱：本件於90年1 月23日上午1 時37分許，行經臺
    北縣三峽鎮○○路○ 段148 號前時，駕駛AU-4860 號自小客
    車，超速違違規之人確實係其本人等語明確（見本院93年度
    交聲字第1246號卷第58頁筆錄），是異議人前揭所辯應堪採
    信，本件實際違規之人應為蘇文福，而非異議人甲○○；原
    處分機關對此未予詳查，遽對異議人裁罰2,400 元，容有未
    洽，本件異議人之異議為有理由，原處分應予撤銷，併為受
    處分人不罰之諭知。
五、據上論結，應依道交通案件處理辦法第20條，裁定如主文。
中    華    民    國    95    年    5     月    16    日
                        交通法庭法  官  許映鈞
以上正本證明與原本無異。
如不服本裁定，應於送達後5 日內向本院提出抗告狀（須附繕本
）。
                                書記官  呂苗澂
中    華    民    國    95    年    5     月    18    日


司法院資訊處製作；財團法人民間司法改革基金會備份。
